臺灣高等法院刑事判決　　　　　　　　94年度上訴字第3071號
上　訴　人　臺灣板橋地方法院檢察署檢察官
被　　　告　甲○○
上列上訴人因被告偽造文書案件，不服臺灣板橋地方法院94年度
訴字第426號，中華民國94年7月20日第一審判決（起訴案號：臺
灣板橋地方法院檢察署93年度板核退偵字第546號），提起上訴
，本院判決如下：
    主  文
上訴駁回。
    理  由
一、公訴意旨略以：被告甲○○於民國（下同）九十三年四月間
    ，提供偽造乙○○於九十二年度所得新臺幣（下同）四十六
    萬元之扣繳憑單，由被告黃政雄（另行審結）於九十三年四
    月二日持偽造之扣繳憑單向台新國際商業銀行申辦貸款而行
    使之，足以生損害於台新國際商業銀行及乙○○，因認被告
    甲○○涉有刑法第二百十六條、第二百十條之行使偽造私文
    書罪嫌。
二、按犯罪事實應依證據認定之，無證據不得認定犯罪事實；又
    不能證明被告犯罪者，應諭知無罪之判決；刑事訴訟法第一
    百五十四條第二項、第三百零一條第一項分別定有明文。另
    按認定犯罪事實應憑積極證據，倘積極證據不足以為不利於
    被告事實之認定時，即應為有利被告之認定，更不必有何有
    利之證據，最高法院三十年上字第八一六號著有判例，所謂
    「積極證據足以為不利被告事實之認定」，依據同院七十六
    年臺上字第四九八六號判例意旨，係指據為訴訟上證明之全
    盤證據資料，在客觀上已達於通常一般之人均不致於有所懷
    疑，而得確信被告確曾犯罪之程度；若未達到此一程度，而
    有合理懷疑之存在時，即無從為被告有罪之確信。
三、本件公訴人認被告甲○○涉有上開罪嫌，係以同案被告黃政
    雄之供述及卷附乙○○九十二年度各類所得扣繳暨免扣繳憑
    單（以下簡稱系爭扣繳憑單）為其主要依據。訊據被告甲○
    ○則堅詞否認有何公訴人所指偽造扣繳憑單、行使偽造扣繳
    憑單之犯行，辯稱：系爭扣繳憑單並非伊所提供，而是黃政
    雄的朋友綽號「五百」的人拿來給伊，伊再傳真給台新銀行
    ，當時伊根本不知道黃政雄是冒用乙○○的名義等語。
四、經查：
  (一)被告甲○○在為同案被告黃政雄（當時冒名乙○○）辦理本
    件向台新國際商業銀行之貸款時，確有交付系爭扣繳憑單與
    證人即台新國際商業銀行之承辦人員唐美莊，且系爭扣繳憑
    單確屬偽造之事實，為被告甲○○所自承，核與證人唐美莊
    證述情節相符，自堪認定。
  (二)又同案被告黃政雄雖否認其友人「五百」有交付系爭扣繳憑
    單與被告甲○○，然證人唐美莊到庭證稱：「…當時是甲○
    ○拿乙○○的身分證字號給我，我在公司查詢結果，發現乙
    ○○的信用良好，而且是我們公司的卡友，他的經濟狀況可
    以。我跟甲○○回覆乙○○符合貸款資格，甲○○就把乙○
    ○的身分證正反面影本傳真給我。我就開始送件，開始和冒
    名乙○○的人聯絡，因為要寫資料，我在電話中向他說，他
    說他作何工作，寫完後，我們都有文件作業，給銀行的人甄
    審，甄審通過後，我就去對保，本來說要去冒名車主的公司
    對保，但是他說他那段時間不方便，而且他要看車行有無幫
    忙他整理車子，所以就說直接去車行對保。」、「我的習慣
    是打行動電話，但是家裡的電話及公司的電話，我們公司其
    他審核人員會打電話去做確認。」、「（卷附客戶基本資料
    表，那些資料是對保之前就寫好的？）全部是對保之前寫好
    的，內容都是依據冒名的人在電話中回答我的內容所寫的。
    除了乙○○的簽名蓋章是對保當天請他自己簽名蓋章的。」
    等語（參見原審九十四年七月六日審判筆錄），可見證人唐
    美莊在對乙○○徵信，並認其資力符合貸款條件後，曾以被
    告甲○○所提供之乙○○電話與冒名乙○○之同案被告黃政
    雄聯繫，並在電話中詢問同案被告黃政雄相關之基本資料；
    另參酌本案查獲之過程，乃本件貸款核撥後，真正之乙○○
    適欲向台新國際商業銀行辦理貸款，經行員告知其曾在上週
    向該行辦理車貸獲准，真正之乙○○始知遭冒名之事，後為
    引出該冒名之人，證人唐美莊遂以先前聯絡同案被告黃政雄
    之電話號碼與之再次聯絡，並表示銀行欲贈送其十萬元之現
    金卡，嗣於同案被告黃政雄果如期前往銀行申辦現金卡時，
    為埋伏之警員當場查獲等節，亦經證人唐美莊證述明確，足
    認當時在電話中回答證人唐美莊有關乙○○基本資料之人確
    係同案被告黃政雄無誤，先予敘明。
  (三)又觀諸卷附之汽車貸款申請暨客戶基本資料所載，其上除有
    客戶之住所、出生年月日、身分證字號、聯絡電話及聯絡人
    之資料外，尚包括有客戶之服務單位、職稱、所得、公司地
    址、公司電話等資料，而證人唐美莊在電詢冒名乙○○之同
    案被告黃政雄有關乙○○之工作概況後，即依其陳述，在上
    開汽車貸款申請暨客戶基本資料上填載乙○○之服務公司為
    「挺好企業（股）公司」，職稱「業務」，月薪「3.5 萬元
    」，公司地址「北市○○○路○段三四六巷二號三樓」，公
    司電話「00000000」，有汽車貸款申請暨客戶基本
    資料一紙在卷可稽，此與系爭扣繳憑單所記載之扣繳單位為
    「挺好企業（股）公司」，公司地址為「臺北市○○○路○
    段三四六巷二號」，及被告甲○○所提出信封上記載之公司
    電話「（０二）00000000號」均屬相符，有系爭扣
    繳憑單及信封影本一紙附卷可參，是同案被告黃政雄既曾於
    電話中向證人唐美莊為上開有關乙○○工作概況之陳述，則
    同案被告黃政雄對其為順利詐得貸款，必須向銀行承辦人員
    為乙○○係在挺好企業股份有限公司任職並領有薪資等虛偽
    之陳述係有所認識，絕無係由被告甲○○單方提供系爭不實
    之扣繳憑單而同案被告黃政雄全然不知之可能，否則同案被
    告黃政雄如何能在證人唐美莊之詢問過程中為此等答覆，是
    同案被告黃政雄就有關系爭扣繳憑單之事均推稱不知情，應
    係有所保留。
  (四)又同案被告黃政雄於原審審理中以證人身分結證稱：「（甲
    ○○有無向你提過扣繳憑單的事情？）無。我記得他有問我
    有無在工作，我說我當時沒有工作，他說他可以處理。」、
    「（你有無問他如何處理？）無。當時我心裡面很害怕，怕
    會揭穿，怕他知道我是用假證件。」、「（陪你一起去買車
    的朋友名字為何？）我只知道綽號叫五百。」、「（為何叫
    他陪你去？）害怕被揭穿，叫他陪我去壯膽。」、「（這家
    車行是何人選的？）我。」、「（為何選這一家車行？）剛
    好有我喜歡的車。沒有其他的特別原因。」等語（參見原審
    九十四年六月十五日審判筆錄），可見被告甲○○與同案被
    告黃政雄並不相識，購車當日，被告甲○○亦不知同案被告
    黃政雄係冒用乙○○之名義，且同案被告黃政雄之所以選擇
    被告甲○○所經營之全球車行購車，僅係因該車行恰有同案
    被告黃政雄喜愛之車型，而非該車行係與該詐欺集團有所勾
    結之故；而以台新國際商業銀行於核撥貸款之過程中，幾經
    以同案被告黃政雄提供之電話號碼查證結果，均未能發覺有
    異，該等電話並均有專人負責應答銀行之查詢，顯見同案被
    告黃政雄詐騙台新國際商業銀行之手法係具有相當之計畫性
    及集團性，相關詐欺之環節均已有縝密之規劃，是一般民眾
    均知，欲向銀行申辦貸款，需提出其個人相關之資力證明文
    件以供銀行查核，銀行亦會依據個人之資力狀況核撥貸款，
    同案被告黃政雄與其所屬之詐欺集團對此自亦知之甚明，渠
    等為達向銀行詐貸之目的，必會透過管道取得乙○○之資力
    證明文件以供銀行查核，而有關此部分文件之取得亦應早在
    其規劃之中，亦即渠等早有計畫或安排乙○○之扣繳憑單應
    如何取得，故若其欲經由車行取得乙○○之資力證明文件，
    其自會尋找與之相識，甚至與詐欺集團有所勾結，而會配合
    其動作之車行為是，絕無隨機挑選一不相識之車行之可能，
    否則其如何確保被告甲○○將會配合渠等之計畫，由此可見
    被告甲○○並非其犯罪之一環。
  (五)再者，由證人唐美莊之證述可知，被告甲○○所介紹之客戶
    中，除有同案被告冒用乙○○之名義詐騙台新國際商業銀行
    外，並無任何其他類似之案例存在，可見被告甲○○並非不
    正當經營之商家，以被告甲○○與同案被告黃政雄並不相識
    ，被告甲○○又未從此詐貸案獲有任何不法利益，被告甲○
    ○應無僅為售車即甘冒偽造文書之風險，為同案被告黃政雄
    偽造系爭不實之扣繳憑單，且被告甲○○所稱提供系爭扣繳
    憑單之人乃綽號「五百」之成年男子，該名綽號「五百」之
    成年男子確係存在，且曾多次跟隨同案被告黃政雄一同前往
    全球車行與被告甲○○接洽等節，亦經同案被告黃政雄結證
    屬實，可見被告甲○○所稱「五百」之人並非虛構，益徵被
    告甲○○所辯，應足採信。
五、綜上所述，以同案被告黃政雄詐騙台新國際商業銀行手法之
    計畫性及集團性，可見相關行詐之細節，包括應付銀行之查
    詢及提供相關之資力證明文件，應早在其計畫之中，被告甲
    ○○所經營之全球車行既僅係因偶然因素為同案被告黃政雄
    挑中，自無可能分擔該詐騙計畫之部分工作，且以被告甲○
    ○為正當經營之商家，與同案被告黃政雄又不相識，又未從
    中獲取任何不法利益，應無僅為售車即甘冒偽造文書之風險
    ，而為同案被告黃政雄偽造不實之扣繳憑單之可能，況被告
    甲○○所稱「五百」之人確係存在，並多次陪同同案被告黃
    政雄前往洽談購車事宜，足徵被告甲○○所辯並非無據，應
    足採信。從而，原審以系爭扣繳憑單既非被告甲○○所提供
    ，復查無其他積極證據足資證明被告甲○○與同案被告黃政
    雄或「五百」間有何犯意之聯絡，自難認被告甲○○確有偽
    造及行使偽造私文書之犯行，揆諸前揭意旨，既不能證明被
    告犯罪，乃諭知無罪之判決，經核並無不當。公訴人上訴意
    旨仍執陳詞以提供乙○○電話予證人唐美莊者係被告甲○○
    ，而非同案被告黃正雄，又黃正雄稱沒有交付扣繳憑單給甲
    ○○等語，應無誣指甲○○的必要云云，而指摘原判決不當
    ，惟查，同案被告黃正雄證稱沒有交付扣繳憑單給被告甲○
    ○，因事涉其自己之利害關係，原難期待其為真實之陳述而
    入自己於偽造文書罪，故其所為證詞卸責成份居大，尚不能
    憑為不利被告之證據；又證人唐美莊為引出該冒名之人，遂
    以先前聯絡同案被告黃政雄之電話號碼與之再次聯絡，並表
    示銀行欲贈送其十萬元之現金卡，嗣同案被告黃政雄果如期
    前往銀行申辦現金卡，為埋伏之警員當場查獲，足見提供乙
    ○○電話予證人唐美莊者不論為何人，該電話係與黃政雄有
    關，而非與被告甲○○有關，黃政雄始會遭埋伏員警當場查
    獲；其餘均經本判決指駁說明如上，上訴為無理由，應予駁
    回。
據上論斷，應依刑事訴訟法第368條，判決如主文。
本案經檢察官田炳麟到庭執行職務。
中　　華　　民　　國　　94　　年　　11　　月　　30　　日
　　　　　　　　　刑事第十三庭  審判長法　官  劉景星
　　　　　　　　　　　　　　　　　    法　官  李春地
　　　　　　　 　 　　　　　　　　　　法　官  陳志洋
以上正本證明與原本無異。
如不服本判決，應於收受送達後十日內向本院提出上訴書狀，其
未敘述上訴之理由者並得於提起上訴後十日內向本院補提理由書
（均須按他造當事人之人數附繕本）。
                                      書記官  王韻雅
中　　華　　民　　國　　94　　年　　12　　月　　1 　　日
